臺灣高等法院民事判決　　　　　　　　　 94年度上國字第4號
上　訴　人　乙○○
　　　　　　丙○○
　　　　　　戊○○
　　　　　　丁○○
兼上四人共同
訴訟代理人　己○○
被上訴人　　台北縣政府
法定代理人　甲○○
訴訟代理人　劉陽明律師
　　　　　　陳璧秋律師
上列當事人間請求國家賠償事件，上訴人對於中華民國93年11月
8日臺灣士林地方法院92年度國字第3號第一審判決提起上訴，本
院於96年11月14日言詞辯論終結，判決如下：
    主  文
上訴駁回。
第二審訴訟費用由上訴人負擔。
    事實及理由
甲、程序方面：
    本件被上訴人法定代理人於上訴程序中變更為甲○○，並具
    狀依民事訴訟法第170條、第176條之規定聲明承受訴訟（見
    本院卷(一)頁120），核無不合，應予准許。
乙、實體方面：
一、上訴人起訴主張：
  (一)上訴人5人均居住於上訴人己○○所有坐落台北縣汐止市
      ○○里○○路○段122號1樓房屋（下稱系爭房屋）內，所
      居該處位在康誥坑溪中上游，地勢極高，加上該溪流之提
      防排水、防洪功能俱佳，故從未發生水患。詎於90年間，
      由被上訴人以台北縣汐止市公所為履行輔助人，在水源路
      2段160號前康誥坑溪河段，以「象神颱風災後復建工程」
      名義，實質是新建「擴建工程」，未考慮台灣地區長達半
      年以上為颱風季節之常態，亦未考慮汐止地區常年水患之
      事實，於整治河道並建築擋土牆駁坎工程時，將施作保護
      標準值逕訂為10年，有裁量怠惰之情事，且疑似為圖利停
      車場，而將原本寬約90台尺之河道，縮減至約30台尺，更
      將河底墊高、增設蛇籠、截直取彎，以致康誥坑溪原有防
      洪功能盡失，有整治河道與施建擋土牆駁坎設計不當之欠
      缺。上訴人及附近居民、里長為此曾多次向施工單位及台
      北縣汐止市公所交涉與警告未果，系爭工程仍於90年5 月
      間完工，該公有公共設施設置為有欠缺，此亦經相關官員
      在電視節目中承認無誤。
  (二)迨至90年9月16日晚間納莉颱風來襲，果因康詰坑溪河道
      縮減與改變，僅下雨約1小時，即造成土石堵塞於橋下，
      使河水改道，直接衝擊馬路及民宅，上訴人系爭房屋亦因
      此遭受嚴重水患，上訴人5人合計受有財物損失新台幣（
      下同）1,976,900元，且系爭房屋亦經此水患致價格慘跌
      達100萬元，另上訴人5人均險遭洪水土石吞噬，精神上受
      有重大損害，且上開損害與被上訴人整治康誥坑溪不當均
      有相當因果關係，被上訴人應就上開財產上之損害負賠償
      責任，並給付上訴人每人各20萬元之精神上損害賠償。經
      上訴人向被上訴人請求國家賠償遭拒，爰依據國家賠償法
      第3條、第5條及民法第216條之規定，請求被上訴人給付
      3,976,900元，及自90年9月16日起至清償日止按年息百分
      之5計算之利息（原審為上訴人敗訴之判決，上訴人不服
      ，僅就其中財物損失部分提起上訴。至房屋跌價損失及精
      神損害賠償部分，則未據聲明不服，非本院審理範圍）。
      並於本院聲明：
      (一)原判決關於駁回後開上訴人第二項之訴部分廢棄。
      (二)上開廢棄部分，被上訴人應給付上訴人1,976,900元，
        及自90年9月16日至清償日止按年息百分之5計算利息。
二、被上訴人則抗辯如下：
  (一)康誥坑溪河道原呈彎曲，乃因宏國建設股份有限公司（以
      下稱宏國公司）建築宏國橋時填土所致，且依航照圖顯示
      ，系爭河道原本即不規則，與上訴人所指護岸工程無關。
      該工程實為「象神颱風災害復建工程基隆河以南第四區○
      ○○路工程）」，乃被上訴人委由台北縣汐止市公所執行
      ，經委之源通工程顧問有限公司（以下稱源通公司）設計
      ，招標後由旭青土木包工業即呂永和得標後施作，工程內
      容僅就象神颱風沖毀之護岸基腳加以修復補強，並未改變
      原護岸位置，更遑論變更河道位置及寬度，亦不屬基隆河
      防洪計畫工程範圍，工程設計採用50年降雨強度流量計算
      ，並經水利工程技師簽證，所施作修復之護岸基腳歷經納
      莉颱風均未受損壞，堪證系爭工程設置良好，被上訴人對
      於該護岸之設置、管理並無瑕疵或欠缺。
  (二)況依據經濟部水利處及該處淡水河．流域防洪指揮中心所
      編纂之納莉颱風水文分析專題報告（以下稱水文報告）及
      納莉颱風淡水河洪水報告（以下稱洪水報告）均顯示，納
      莉颱風強度屬於百年頻率，已逾越通常狀況，因此造成淹
      水，乃屬不可抗力之天然災害，即使基隆河整治全部完成
      ，恐亦無法防止災害，顯見上訴人所受損害與系爭工程施
      作無關，兩者不具相當果關係，上訴人自無從依據國家賠
      償法第3條規定請求被上訴人給付損害賠償。再上訴人雖
      請求財物損失，但所提出之證據，或為網路購物目錄及產
      品目錄，或為估價單，均不足以證明其確遭有此等損害，
      是其請求為無理由。
    並於本院聲明：上訴駁回。
三、兩造不爭執之事實：
  (一)台北縣汐止市公所於90年間因被上訴人交辦，曾就象神風
      災沖毀康誥坑溪中上游原有護岸部分，辦理「象神風災復
      建工程（基隆河以南第四區○○○路工程」（下稱系爭護
      岸工程），並委由訴外人源通公司設計，招標後由旭青土
      木包工業即呂永和得標後施作，於90年5月間完工。
  (二)90 年9月16日納莉颱風來襲，上訴人所居住之系爭房屋，
      於當日晚間10點左右遭洪水、土石侵入。上訴人5人於
      本件淹水事故發生時，確居住於上開房屋。
  (三)系爭護岸工程之護岸設施，為被上訴人主管而設置供大眾
      使用之公有公共設施。嗣上訴人以書面依國家賠償法第3
      條向被上訴人請求賠償，經被上訴人於91年12月5日以北
      府訴決字第0910680200號函檢附拒絕賠償理由書拒絕賠償
      。
四、兩造之爭點及論斷：
    上訴人主張被上訴人以台北縣汐止市公所為履行輔助人施作
    系爭護岸工程，設置擋土駁坎致縮減河道、截直取彎，增設
    蛇籠將河床墊高，使康誥坑溪原有防洪功能盡失，有整治河
    道與施建擋土牆駁坎設置不當之欠缺，致90年9月16日晚間
    納莉風災下雨造成土石堵塞於橋下，河水直接沖擊上訴人所
    居住之系爭房屋受損等語。為被上訴人所否認，並以前揭情
    詞置辯。是本件兩造爭點為：被上訴人就系爭護岸工程設施
    有無設置之欠缺？被上訴人就系爭護岸工程設施之設置若有
    欠缺，其與上訴人主張所受之財物損害間，有無因果關係？
    及上訴人所受之財物損害數額為何？茲分別論述如下：
  (一)依據系爭護岸工程之工程設計預算書回圖及竣工圖，系爭
      護岸工程內容可分為(一)新建混凝土護岸：左岸三處，分別
      長18、16.5及100公尺。(二)原有護岸加設混凝土護基，左
      岸兩處長19及37公尺，右岸兩處長46及10公尺。(三)原有右
      岸護岸加設蛇籠護基長110公尺。(四)新建固床工四處。至
      系爭護岸工程施工地點，除柳燕橋上游兩處左岸新建護岸
      長18公尺及16.5公尺外，其餘均位在柳燕橋下游至宏國橋
      上游間河段，該河段長約326公尺。
  (二)經本院囑託行政院公共工程委員會鑑定，經該會工程技術
      鑑定委員會（下稱鑑定委員會）派員至現場勘查及檢視竣
      工圖結果，(一)施工河段之河道寬度均配合上下游柳燕橋及
      宏國橋現況通水寬度，工程完工後河道通水斷面仍未小於
      柳燕橋與宏國橋兩處之通水斷面。(二)原有護岸加設混凝土
      護基或蛇籠護基，其頂部高程均在原河床面下，或與原護
      岸基礎同高，並無將河床墊高之情形。(三)新建固定床工部
      分，其頂部高程均與原河床面同高。(四)施工河段長約326
      公尺，工程設施係依現況地形佈置，並無截直取彎之情形
      （見本院卷(二)頁4）。是尚難認系爭護岸工程之施作有上
      訴人所指設置擋土駁坎致縮減河道、截直取彎，增設蛇籠
      致河床墊高之情事。
  (三)參以行政院公共工程委員會之鑑定意見認：依據台北縣政
      府提供之台北縣汐止市「本市象神颱風災害復建工程（基
      隆河以南第四區）」工程設計預算書圖及竣工圖，該工程
      內容雖有新建混凝土護岸，原有岸加設混凝土護基或蛇籠
      護基及新建固床工，惟均無減縮河道及截直取彎而致將河
      床墊高情形，應無影響原有防洪功能情事，此有該鑑定報
      告附卷可憑（見本院卷(二)頁5）。是上訴人以系爭護岸工
      程使康誥坑溪原有防洪功能盡失，有整治河道與施建擋土
      牆駁坎設置不當之欠缺云云，已難採信。
  (四)況依經濟部水利處及該處淡水河流域防洪指揮中心所編纂
      之洪水報告載明：納莉颱風之降雨量，從9月16日零時至9
      月19日零時之五堵站上游集水區3日降雨總和為903公釐，
      經頻率分析結果其重現期（頻率）超過200年，遠超出基
      隆河該河段之現況排洪能力（見原審卷(二)頁211以下）。
      而水文報告亦記載：中央氣象局就9月16日至19日雨量及
      其重現期分析顯示，台北一日雨量重現期約為204年，二
      日雨量重現期約為494年，三日雨量重現期約為788年，依
      據水利處河川局雨量記錄亦顯示，三日雨量以北台灣最多
      ，創造從未有的雨量紀錄，台北地區是納莉颱風災害最嚴
      重地區，不管是從總雨量或從雨量強度都可看出此一結果
      ，碧湖24小時雨量重現期約為1087年，其他測站也都有超
      過百年的雨量強度重現期。就淡水河流域近年颱風比較，
      以納莉颱風與瑞伯颱風、芭比絲颱風、象神颱風之一日、
      二日、三日雨量及雨量強度比較，利用基隆河流域內及附
      近6個控制雨量站，求出四次颱風之流域一日、二日、三
      日平均雨量，可發現納莉颱風雨量遠大於其他3次颱風，
      一日雨量是其他三個颱風的1.3倍至1.6倍，二日雨量是
      1.3倍至1.7倍，三日雨量高達1.5倍至1.8倍，可知納莉颱
      風不但降雨量大延時亦久等語（見原審卷(二)頁218以下）
      。由上開統計分析之結果，可知就納莉颱風雨量及水勢而
      言，確已遠逾近年其他颱風，且其雨量頻率亦逾百年重現
      期，超過含康誥坑溪在內之基隆河排洪容納能力。是被上
      訴人所辯：納莉颱風強度屬於百年頻率，因此造成淹水為
      不可抗力之天然災害，與系爭護岸工程設置無關，尚非無
      據。
  (五)至證人黃林火於原審證稱：「河道整治工程一開始時，我
      們就覺得會淹水，：：河道本來應該有一百尺，建商整建
      後縮小了三十幾尺，當然會淹水」等語（見原審卷(三)頁94
      ）及證人林唐證稱：「我住的地方與原告（即上訴人）的
      房子只隔三、四間，之前從未淹水，好像直到納莉颱風才
      淹水，：：以前那條溪是直的，他們整治時變成彎曲的：
      ：溪的寬度整治後有變化，當時縮減河道寬度三十幾尺」
      等語（見原審卷(三)頁95），雖均謂因系爭護岸工程致河道
      縮減、彎曲造成淹水，惟核屬個人主觀認知之推認，且與
      上述系爭護岸工程並無減縮河道及截直取彎而致將河床墊
      高之鑑定報告結果不符，自不足據為原告主張系爭護岸工
      程與系爭房屋遭水患有關之有利認定。況證人即當地里長
      蕭一郎到庭證述稱：「受水患嚴重的地方約在245號附近
      三排房子，：：開始時是後方康誥坑溪支流先塞住而漫流
      ，大水約在5點時水就漫出來，約到10 點時就全部淹水，
      淹水高度約1公尺多，時間是在颱風來的當晚。宏國橋是
      在康誥坑溪的主幹上的一座橋，淹水是從三排房子後方的
      小支流淹到前面來，直接流到康誥坑溪的主幹。後來宏國
      橋有塞住，在當晚的10到12點之間有山崩，宏國橋的橋孔
      就慢慢堵住，之後倒了2支電線杆，水就越過橋面，石頭
      也越過橋面，那時約是上午的6點，已經天亮等語，並提
      出納莉颱風過後宏國橋現場情況照片二幀（放原審卷(三)證
      物袋內），依照片顯示宏國橋已全為大小不一之石塊所堵
      塞，堆疊高度逾越橋面。而上訴人復自陳：系爭護岸工程
      是在宏國橋上游左岸，右岸未施工，而系爭房屋於納莉颱
      風來襲9月16日當晚就淹水，當時宏國橋尚未堵住等語。
      參以上開鑑定報告亦認宏國橋上游右岸自然邊坡崩塌、河
      道通水斷面堵塞及超大降雨所造成之地表逕流及洪水實為
      災害發生之主要原因。由此觀之，尚難認系爭護岸工程設
      施之設置與系爭房屋遭水患間有何因果關係。
  (六)綜此，上訴人主張被上訴人就系爭護岸工程設施之設置有
      欠缺，且因此造成上訴人所居住之系爭房屋遭受水患云云
      ，既不足採。則就「上訴人所受之財物損害數額為何？」
      之爭點，即無再予論述之必要，附此敘明。
五、綜上所述，上訴人依國家賠償法第3條、第5條及民法第216
    條之規定，請求被上訴人給付1,976,900元，及自90年9月16
    日至清償日止之法定遲延利息，為無理由，不應准許。原審
    為上訴人敗訴之判決，理由雖有不同，結論並無二致，仍應
    予維持。上訴意旨就此部分指摘原判決不當，求予廢棄改判
    ，為無理由，應予駁回。
六、兩造其餘攻擊防禦方法及所舉證據，經核與本件之判決結果
    不生影響，爰不再一一論述，併此敘明。
丙、據上論結，本件上訴為無理由，依民事訴訟法第449條第2項
    、第78條、第85條第1項前段，判決如主文。
中　　華　　民　　國　　96　　年　　11　　月　　28　　日
　　　　　　　　  　民事第十四庭
                      　審判長法　官 張  蘭
　　　　　　　　　　          法　官 黃麟倫
　　　　　　　　　　          法　官 鄭純惠
正本係照原本作成。
如不服本判決，應於收受送達後20日內向本院提出上訴書狀，其
未表明上訴理由者，應於提出上訴後20日內向本院補提理由書狀
（均須按他造當事人之人數附繕本）上訴時應提出委任律師或具
有律師資格之人之委任狀；委任有律師資格者，另應附具律師資
格證書及釋明委任人與受任人有民事訴訟法第466條之1第1項但
書或第2項（詳附註）所定關係之釋明文書影本。
中　　華　　民　　國　　96　　年　　11　　月　　28　　日
　　　　　　　　　　　　　　　書記官 劉麗芬
附註：
民事訴訟法第466條之1（第1項、第2項）：
對於第二審判決上訴，上訴人應委任律師為訴訟代理人。但上訴
人或其他法定代理人具有律師資格者，不在此限。
上訴人之配偶、三親等內之血親、二親等內之姻親，或上訴人為
法人、中央或地方機關時，其所屬專任人員具有律師資格並經法
院認為適當者，亦得為第三審訴訟代理人。
